最高法院刑事判決　　　　　　　　　　　　　　　八十八年度台上字第七五四二號
　　上　訴　人　甲○○
　　選任辯護人　楊丕銘律師
右上訴人因違反毒品危害防制條例案件，不服台灣高等法院台南分院中華民國八十八
年十月十四日第二審更審判決（八十八年度重上更(三)字第二九四號，起訴案號：台灣
台南地方法院檢察署八十六年度偵字第一二九八九號），提起上訴，本院判決如左：
    主  文
原判決撤銷，發回台灣高等法院台南分院。
    理  由
本件原判決認定上訴人甲○○基於概括之犯意，意圖營利，自民國八十六年十月上旬
起至同年月十六日上午止，利用000000000號呼叫器為聯絡工具，在台南縣
下營鄉仁里村等處，以每包新台幣（下同）五千元之價格，先後售賣毒品海洛因十次
予楊明哲，共得款五萬元。楊明哲於同年十月十六日下午四時三十分許，經警查獲施
用海洛因，供出毒品來自上訴人，並配合警方於同日下午六時三十分許，以電話向上
訴人佯稱欲再購五千元海洛因，雙方約定在台南縣下營鄉仁里村六五之九○號楊明哲
住處後方一百公尺之農路上交易。上訴人旋於五分鐘後，駕駛車號Ｄ二－○六七九號
自用小客車抵達，警方埋伏人員立即持槍攔截，並命上訴人下車，上訴人見情況有異
乃駕車逃逸，致該次販賣行為未得逞。嗣上訴人於八十七年四月十四日具保停止押
後，仍不知悔改，又分別於同年七月二十六日下午二時許及二十八日下午三時許，在
台南縣下營鄉中營村九一八號倉庫內，各以三千元之價格，售賣二次海洛因給周桓旭
。嗣經警於同年七月二十八日晚上十一時許，在上址倉庫之房間內查獲周桓旭持有海
洛因（淨重零點一六公克），周桓旭供出海洛因係向上訴人購得，並配合警方，在偵
查員陳旭坤監視下以電話向上訴人佯稱欲再購三千元海洛因。上訴人隨即持一包海洛
因前來，要賣給周桓旭，於抵達時發現有警察，迅將該包海洛因（驗後淨重零點一六
公克）丟棄於鐵門下，經警當場尋獲，致此次販賣行為未得逞等情。因而撤銷第一審
關於諭知上訴人無罪之判決，改判論處其連續販賣毒品，處無期徒刑，褫奪公權終身
罪刑。固非無見。
惟查：(一)毒品危害防制條例第十九條第一項規定犯販賣第一級毒品罪者，其供犯罪所
用或因犯罪所得之財物，均沒收之，如全部或一部不能沒收時，追徵其價額或以其財
產抵償之。所謂追徵其價額，必限於犯罪所用或所得之財物為金錢以外之其他財物不
能沒收時，始應追徵其價額，使其繳納與原財物相當之價額；如所得財物為金錢而無
法沒收時，則應逕以其財產抵償之，不發生追徵價額之問題。本件原判決認定上訴人
因販賣第一級毒品罪，所得財物共新台幣五萬六千元，為金錢而非金錢以外之其他財
物，則無法沒收時，僅應以其財產抵償之，不發生追徵價額之問題。原判決疏未注意
及此，一併宣告上訴人販賣毒品所得財物五萬六千元，如無法沒收時，應追徵其價額
，顯有適用法則不當之違誤。(二)科刑判決書，其所記載之事實及理由之說明與其所宣
告之主文，必須相互一致，且所認定之事實與其所採用之證據尤須互相適合，否則均
屬理由矛盾，其判決當然違背法令。卷查另案被告楊明哲、周桓旭分別持有毒品海洛
因二小包及保濟丸一瓶，驗後淨重零點一二公克、驗前毛重一點七公克（見偵字第一
二九八九號卷第十九頁，警字第六九四號卷第十三頁）經警先後於八十六年十月十六
日，八十七年七月二十八日查獲，嗣因周桓旭配合警方誘捕上訴人，始於八十七年七
月二十八日查扣上訴人欲售賣予周桓旭之毒品海洛因一包驗後淨重零點一六公克（見
偵字第八七七一號卷第十六頁）。原判決主文因而宣告將上訴人欲售賣予周桓旭之海
洛因一包驗後淨重零點一六公克沒收銷燬，然卻於事實、理由欄分別記載：「查獲周
桓旭持有海洛因淨重零點一六公克」，「共同被告楊明哲所有供施用之海洛因一包及
被告甲○○欲販賣給周桓旭之海洛因一包，經分別送請法務部調查局檢驗結果，均為
海洛因，分別為驗後淨重零點一六公克及驗後淨重零點一二公克（包裝重零點七八公
克）」，「扣案被告甲○○欲販賣給周桓旭之海洛因一包（驗後淨重零點一二公克，
包裝重零點七八公克），為毒品，應依毒品危害防制條例第十八條第一項前段規定，
宣告沒收併銷燬之」等語。其所宣告之主文與事實、理由之記載非惟不一致，抑且其
所認定之事實與所採用之證據，亦生齟齬，均難謂無判決理由矛盾之訾議。(三)事實之
認定，應憑證據，如未能發現相當證據，或證據不足以證明，自不能以推測或擬制之
方法，以為裁判基礎。原判決事實認定：「楊明哲於八十六年十月十六日下午四時三
十分許，為警查獲施用毒品海洛因，隨後並供述其毒品來源為甲○○，楊明哲並配合
警方辦案，於同日下午六時三十分許，直接打電話到甲○○住處，佯稱欲向其購買海
洛因五千元，雙方並約定在台南縣下營鄉仁里村六五之九○號楊明哲住處後方一百公
尺之農路上交易，而甲○○亦於聯絡後約五分鐘左右，即駕駛車號Ｄ二－○六七九號
自小客車抵達約定地點，警方埋伏人員持槍往前攔截，並命甲○○下車，甲○○發現
情況不對，即又駕車逃離現場，惟仍為警循線查獲，該次販賣海洛因始未得逞」等情
。因認上訴人此次販毒之行為，係犯毒品危害防制條例第四條第一項第五項之販賣第
一級毒品未遂罪，固據另案被告楊明哲及證人即警員郭溪明、蔡明軒供證在卷。但楊
明哲、郭溪明、蔡明軒所供證之情節僅及於楊明哲有打電話向上訴人佯購五千元海洛
因之事實，概屬間接證據之範疇，究竟上訴人有無毒前來交易﹖則無扣案之毒品海
洛因可資證明。上訴人一再辯稱：係與楊明哲相約前來還債，縱屬不能成立，仍須有
積極證據足以證明其犯罪行為，否則即難以擬制之方法為有罪之認定。原判決此部分
證據證明力之判斷與證據法則有違。以上為上訴意旨所指摘及本院得依職權調查之事
項，案關重典，採證認事應不厭求詳，期無枉縱，本件事實真相如何仍待釐清，應認
原判決仍有撤銷發回更審之原因。
據上論結，應依刑事訴訟法第三百九十七條、第四百零一條，判決如主文。
中      華      民      國    八十八    年     十二     月     三十     日
                              最高法院刑事第六庭
                                  審判長法官  紀  俊  乾
                                        法官  楊  商  江
                                        法官  黃  正  興
                                        法官  林  茂  雄
                                        法官  王  居  財
      右正本證明與原本無異
                                              書  記  官
中      華      民      國    八十九    年      一      月      六      日
